---
title: "Levantamento de Bases de Dados"
format: gfm
editor: visual
bibliography: references.bib
---

## Resumo

## Introdução

Nesse relatório, o objetivo principal é apresentar um Diagnóstico Nacional sobre o Oceano, mapeando o cenário brasileiro de pesquisa, desenvolvimento e inovação (PD&I) marinha, com foco na gestão de dados oceânicos, infraestrutura de pesquisa, inovação tecnológica e aplicação do conhecimento científico pela sociedade. O diagnóstico busca identificar lacunas e demandas nacionais, apoiar políticas públicas, fortalecer a ciência baseada em evidências e gerar informações que subsidiem decisões estratégicas em setores governamentais, empresariais e acadêmicos. O estudo será desenvolvido em ciclos, permitindo foco em diferentes aspectos fundamentais da PD&I marinha, sendo o primeiro ciclo dedicado à infraestrutura de dados oceânicos, com o objetivo de mapear as bases de dados existentes, seus métodos e protocolos, promover a interoperabilidade e evitar silos de informação, garantindo que os dados produzidos no Brasil possam ser integrados, utilizados e compartilhados de forma ampla.

***Contexto da Ciência Oceânica no Brasil e Evolução da Gestão de Dados***

Nas últimas duas décadas, a ciência oceânica no Brasil tem passado por mudanças significativas na disponibilidade, acessibilidade e gestão de dados. No início dos anos 2000, o armazenamento dos dados oceanográficos era fragmentado, nao somente no Brasil mas tambem no contexto mundial, com dados concentrados em laboratorios individuais de instituições de pesquisa. Nao havia uma grande padronização, nem como mecanismos compartilhados para disponibilidade desses dados compartilhamento. Nos ultimos 20 anos vimos uma mudanca nesse panorama, com o desenvolvimento de repositórios e plataformas de dados -- tantos nacionais como internacionais -- que permitem o compartilhamento de dados e acesso a fontes diversas. Plataformas nacionais como o SiBBr, INPE-BIG, INDE, em âmbito internacional, o WOD, SeaDataNet e PANGAEA, tem ampliado o acesso e a interoperabilidade de informações oceânicas.

Um fator central dessa transformação é a expansão da coleta de dados, impulsionada por boias, sensores autônomos, veículos não tripulados, imagens de satélite e iniciativas de ciência cidadã. Os desafios recentes, tanto na ciência quanto na gestão baseada em evidências -- em particular as mudanças climáticas -- demandam um volume cada vez maior de dados, como ocorre em modelos do Sistema Terrestre Global, que assimilam informações para melhorar sua performance, ou em gêmeos digitais (digital twins), que replicam sistemas complexos para simulação e análise. Nesse contexto, observa-se também um crescente movimento de formação de redes nacionais e globais de observação. Essas mudanças colocam a pesquisa brasileira em oceanografia na era do big data, caracterizada por grandes volumes, formatos diversos e conjuntos de dados dispersos. Apesar dos avanços, ainda existe fragmentação, e os pesquisadores enfrentam desafios para localizar, acessar e integrar diferentes conjuntos de dados devido à falta de padronização e de protocolos de metadados consistentes.

O gerenciamento adequado de dados de pesquisa é um desafio persistente. Dados bem organizados garantem que possam ser reutilizados além do projeto que os produziu. No Brasil, agências de fomento como CNPq, CAPES e FAPs têm incentivado políticas de ciência aberta, buscando assegurar a acessibilidade e preservação das informações científicas a longo prazo. A prática de disponibilizar dados de pesquisa é um princípio da ciência aberta, com impactos positivos na qualidade científica, na promoção de pesquisas interdisciplinares e na redução de esforços duplicados. Entretanto, iniciativas de dados abertos ainda enfrentam desafios estruturais no país, incluindo financiamento de longo prazo, manutenção de repositórios e necessidade de padronização nacional, o que reforça a importância de políticas integradas e investimentos contínuos em infraestrutura de dados.

***O INPO***

O Instituto Nacional de Pesquisas Oceânicas (INPO) é a única OS vinculada ao Ministério da Ciência, Tecnologia e Inovação (MCTI) atuante na área oceânica. O INPO atua como catalisador das atividades de PD&I na oceanografia brasileira, com missão de gerar e integrar conhecimento científico, apoiar políticas públicas e promover a inovação tecnológica, contribuindo para o desenvolvimento sustentável do país.

O INPO desenvolve processos estruturantes que fortalecem a capacidade nacional de pesquisa, integram dados e infraestrutura e garantem a aplicabilidade do conhecimento pela sociedade, setor privado e órgãos governamentais. Entre esses projetos, destaca-se a implementação do SADD (Sistema de Acesso a Dados e Documentos Oceanográficos, nome provisório), que visa atender à demanda da comunidade científica por uma infraestrutura de dados interoperável e de fácil acesso, reunindo todos os dados oceanográficos e costeiros do Brasil.

Dentro do contrato de gestão, o INPO é responsável pelos Objetivos do Diagnóstico Nacional sobre o Oceano, cujo principal propósito é mapear o cenário brasileiro de PD&I marinha, subsidiando a Agenda Científica do INPO e apoiando decisões estratégicas em pesquisa, inovação e políticas públicas. Especificamente, o diagnóstico busca:

-   Identificar lacunas nacionais em P&D marinha;

-   Revelar os problemas prementes e suas correlações com eventos extremos e impactos da variabilidade climática e da ação antrópica no mar;

-   Identificar demandas dos sistemas públicos de gestão de riscos e prevenção de desastres;

-   Propiciar maior segurança nos investimentos e gerar emprego e renda em médio e longo prazos.

Os temas centrais incluem pesca e aquicultura marinha, fontes de energia do oceano, transporte marítimo e operações portuárias, priorizando áreas que possam gerar produtos e serviços comercializáveis e subsidiar a elaboração de policy briefs e a implementação do SID-Oceano.

O diagnóstico será desenvolvido em ciclos, combinando diferentes abordagens metodológicas para garantir abrangência e representatividade. O processo está em andamento em 2025, e os resultados esperados incluem a consolidação da Agenda Científica do INPO, o fortalecimento da infraestrutura de dados e pesquisa, a geração de produtos e serviços inovadores e o fornecimento de subsídios estratégicos para políticas públicas e decisões empresariais.

***Diagnóstico de Dados***

O Diagnóstico Nacional sobre o Oceano é essencial para o desenvolvimento de uma infraestrutura de dados capaz de atender aos anseios e necessidades da comunidade científica, do setor empresarial e de inovação na área de oceanografia. O Diagnóstico também visa mapear as bases de dados existentes, seus métodos e protocolos, promover a interoperabilidade e evitar silos de informação, garantindo que os dados produzidos no Brasil possam ser integrados, utilizados e compartilhados de forma ampla. Esse trabalho subsidiara o planejamento e desenvolvimento da infraestrutura nacional de dados do INPO, que sera capaz de integrar, gerenciar e disponibilizar informações para a comunidade científica, órgãos governamentais e sociedade.

No primeiro ciclo, o Diagnóstico resultará em uma síntese das bases de dados atualmente disponíveis, contendo informações essenciais para a utilização por pesquisadores, inovadores e demais atores do ecossistema oceânico brasileiro. A planilha gerada reúne dados como sigla, nome completo, tipo de serviço, estado operacional, disponibilidade em tempo real, abertura dos dados, protocolos e APIs, tipos de interface e acesso, descrição da base, tipos e exemplos de dados oceanográficos, instituição responsável, cobertura geográfica, país, links, observações, protocolos de interoperabilidade, contato responsável e tipo de licença de uso (Tabela 1).

Embora ainda seja um levantamento inicial, essa listagem já representa um passo importante para consolidar a infraestrutura de dados no país, oferecendo à comunidade científica e tecnológica uma visão organizada do que está disponível e permitindo planejar de forma mais eficiente o acesso, compartilhamento e integração de informações essenciais para pesquisa, inovação e tomada de decisão estratégica.

## Métodos

### Levantamento de bases de dados

O levantamento das bases de dados oceânicas e ambientais foi realizado utilizando uma combinação de metodologias para garantir abrangência, qualidade e reprodutibilidade dos dados:

1.  **Levantamento Bibliográfico**

Foi realizado um evantamento bibliográfico de diagnósticos similares assim como de artigos científicos e revisões que tratam de bancos de dados voltados a oceanografia e ciências ambientais marinhas. O objetivo foi identificar repositórios tanto brasileiros quanto internacionais usados por pesquisadores.

A ferramenta de busca utilizada foi o Google Scholar, e as seguintes sequencias de frases foram utilizadas na busca "repositorio dados oceanograficos", "repositorios de oceanografia", "oceanography repository", "ocean data science initiative".

2.  **Consulta a especialistas**

Definimos o publico alvo para consulta nesse relatorio, preferencialmente pesquisadores na area de ciencias oceanicas, e realizamos consultas com essas partes tanto atraves de entrevistas nao estruturadas como por questionario para levantamento de dados. Utilizamos a metodologia de bola de neve, na qual os especialistas indicavam outros pesquisadores para expandir a lista de bases e referências relevantes.

3.  **Questionário para a comunidade científica**

Desenvolvemos um questionário para entender:

-   Quais repositórios os pesquisadores usam para disponibilizar seus dados?

-   Quais repositórios utilizam para realizar suas análises e pesquisas?

O questionário foi inicialmente distribuído a um grupo restrito de especialistas e, gradualmente, disponibilizado publicamente para a comunidade científica.

4.  **Catalogação e harmonização das bases de dados**

Todas as informações coletadas foram organizadas em uma planilha única (bases.csv) contendo colunas padronizadas, descritas na Tabela 1.

### Tabela 1 -- Cabeçalhos da base de dados e possíveis valores

| Cabeçalho                                  | Descrição                                                                | Possíveis valores / Observações                |
|-------------------|--------------------------------|---------------------|
| Sigla                                      | Sigla ou código da base de dados                                         | Texto livre                                    |
| Nome Completo                              | Nome completo da base                                                    | Texto livre                                    |
| Tipo de Serviço                            | Tipo de serviço fornecido pela base                                      | Ex: Agregador, Portal, Catálogo                |
| Estado Operacional                         | Situação atual da base                                                   | Ativo, Em Implementação, Desativado            |
| Dados em Tempo Real (Operacional)          | Disponibilidade de dados em tempo real                                   | Sim / Não / Parcial                            |
| Dados Abertos                              | Disponibilidade de dados abertos                                         | Sim / Não                                      |
| Comentário disponibilidade de dados        | Observações adicionais                                                   | Texto livre                                    |
| API                                        | Disponibilidade de API                                                   | Sim / Não / Parcial                            |
| Comentário API                             | Observações sobre a API                                                  | Texto livre                                    |
| Tipo de Interface                          | Interface de acesso aos dados                                            | Ex: Portal Web, WMS/WFS, FTP, API              |
| Tipo de Acesso                             | Forma de acesso aos dados                                                | Ex: Download direto, Consulta via API          |
| Descrição da Base de Dados                 | Breve descrição do conteúdo                                              | Texto livre                                    |
| Tipo de Dados Oceanográficos               | Categorias da Oceanografia às quais os dados de um repositório pertencem | Física, Química, Geológica, Biológica, Sociais |
| Exemplos de dados disponíveis              | Exemplos de variáveis ou medições                                        | Texto livre (não harmonizado)                  |
| Instituição responsável pela base de dados | Organização responsável                                                  | Texto livre                                    |
| Cobertura Dados                            | Cobertura espacial ou temática                                           | Local, Regional, Global                        |
| País                                       | País da instituição                                                      | Texto livre                                    |
| Link                                       | URL de acesso                                                            | URL                                            |
| Observações                                | Comentários adicionais                                                   | Texto livre                                    |
| Protocolos de Interoperabilidade           | Protocolos suportados                                                    | Ex: WMS, WFS, OPeNDAP                          |
| Contato responsável pelos dados            | Pessoa ou e-mail de contato                                              | Texto livre                                    |
| Tipo de licença de uso                     | Licença ou restrição                                                     | Ex: CC-BY, Restrito, Público                   |

### Critérios de inclusão das bases

Para garantir consistência e relevância, aplicamos os seguintes critérios na seleção das bases de dados:

-   **Cobertura espacial**: somente bases com cobertura de dados no regiao costeira do Brasil ou no Oceano Atlantico Sul e Tropical foram incluidas.

-   **Disponibilidade online**: apenas bases acessíveis pela internet foram incluídas.

-   **Catálogos de bases**: incluímos catálogos apenas quando continham links válidos para outras bases com dados efetivos.

-   **Bases em implementação**: incluímos bases em desenvolvimento apenas se apresentavam dados de teste ou estavam previstas para disponibilização nos próximos seis meses.

-   **Atualização e manutenção**: bases com histórico de atualização ou manutenção regular foram priorizadas.

-   **Redundância e duplicidade**: evitamos incluir múltiplas bases que fornecem exatamente os mesmos dados sem valor agregado.

## Resultados

*Levantamento Bibliográfico, Entrevistas e Questionário*

Vinte artigos foram identificados atraves da busca por bases de dados oceanograficos no google scholar, a seguir: @blochhaimson, @neang2023, @semeler2024, @stocks2009, @bridges, @taufikyuniantoro2020, @wulff2020, @tian, @drakopulos2022, @neff2017, @armstrong2019, @buck2019, @silveira2022, @partelow2023, @guidi2020, @trice2021, @fredston, @gulino, @havice, @neang2023.

Foram recebidas treze respostas internas ao INPO, provenientes de funcionários e membros do Conselho Científico, e trinta respostas da comunidade científica externa (até o momento; atualizar). Adicionalmente, foram conduzidas entrevistas não estruturadas com aproximadamente dez pesquisadores e gestores, os quais forneceram informações sobre as bases de dados utilizadas em suas pesquisas e atividades de gestão.

*Número de bases de dados*

Com base nos métodos de levantamento empregados, foram identificadas 150 bases de dados (até o momento; atualizar). Essas bases abrangem diversos domínios das ciências oceânicas, fornecendo uma base robusta para subsidiar a implementação da Infraestrutura Nacional de Dados Oceânicos e apoiar pesquisadores, gestores e inovadores brasileiros.

```{r}
# Carregar bibliotecas
library(tidyverse)
library(janitor)
library(tidytext)
library(wordcloud)
library(ggplot2)
library(treemapify)

# Carregar dados
dados <- read_csv("../Dados/Bases.csv", show_col_types = FALSE) |> clean_names()

# Tratar colunas com múltiplas respostas
dados_long <- dados |> 
  separate_rows(tipo_de_dados_oceanograficos, sep = ";|,") |> 
  separate_rows(tipo_de_interface, sep = ";|,") |> 
  separate_rows(tipo_de_acesso, sep = ";|,")

```

*Distribuição por Tipo de Serviço*

```{r}
dados %>%
  count(tipo_de_servico, sort = TRUE) %>%
  ggplot(aes(x = "", y = n, fill = tipo_de_servico)) +
  geom_col(width = 1, color = "white") +
  coord_polar(theta = "y") +
  labs(fill = "Tipo de Serviço", title = "Distribuição por Tipo de Serviço") +
  theme_void()

# Contagem e porcentagem por Tipo de Serviço

tipo_servico_pct <- dados |>
count(tipo_de_servico) |>
mutate(pct = n / sum(n) * 100)

```

O tipo de serviço mais comum é **`r tipo_servico_pct$tipo_de_servico[1]`**, com `r round(tipo_servico_pct$pct[1], 1)`% das bases.

*Distribuição por Tipo de Dados Oceanográficos*

A análise das bases de dados indicou predominância de informações relacionadas à oceanografia biológica, seguida pela oceanografia física. As categorias de geologia marinha e química oceânica apresentam cobertura aproximadamente metade do volume das categorias principais, com menos de 40 registros cada. Em contraste, dados referentes às dimensões humanas e socioeconômicas das ciências marinhas são escassos, estando presentes em apenas quatro bases identificadas, indicando lacunas significativas na representação dessas áreas.

```{r}
library(stringr)

dados_oceanograficos <- dados_long |>
select(sigla, tipo_de_dados_oceanograficos) |>
mutate(tipo_de_dados_oceanograficos = str_trim(tipo_de_dados_oceanograficos),   # remove espaços
tipo_de_dados_oceanograficos = str_to_title(tipo_de_dados_oceanograficos)) |> # padroniza maiúsculas
distinct() |>  # remove duplicatas
filter(!is.na(tipo_de_dados_oceanograficos))

# Contagem por categoria

dados_oceanograficos |> 
  count(tipo_de_dados_oceanograficos, sort = TRUE) |> 
  ggplot(aes(x = reorder(tipo_de_dados_oceanograficos, n), y = n)) +
  geom_col(fill = "dodgerblue4") +
  coord_flip() +
  labs(
    x = "Tipo de Dado Oceanográfico", 
    y = "Número de bases",
    title = "Distribuição por Tipo de Dados Oceanográficos"
  ) +
  theme_light() +
  theme(
    panel.grid.major = element_blank(),  
    panel.grid.minor = element_blank())
```

*Instituições Responsáveis*

Algumas instituições nacionais e estrangeiras se destacam no número de bases, particularmente aquelas ligadas ao Ministério do Meio Ambiente e Mudanças Climáticas (incluindo IBAMA e ICMBio), ao Ministério da Ciência e Tecnologia, à Comissão Hidrográfica da Marinha e à Univali. Dentre as estrangeiras, sobressaem NOAA, IODE-IOC-UNESCO e União Europeia. Esses números mostram que a produção e disponibilização de dados ainda recaem majoritariamente sobre algumas instituições-chave, o que evidencia sua relevância estratégica para o Sistema Nacional de Dados do Oceano. Ao mesmo tempo, a presença expressiva de bases estrangeiras destaca oportunidades de cooperação internacional e de alinhamento com padrões globais de interoperabilidade.

```{r}
library(treemapify)
library(ggplot2)
library(scales)

dados_instituicoes <- dados |> 
  count(instituicao_responsavel_pela_base_de_dados, sort = TRUE) |> 
  filter(!is.na(instituicao_responsavel_pela_base_de_dados))

ggplot(dados_instituicoes, aes(area = n, fill = n, label = instituicao_responsavel_pela_base_de_dados)) +
  geom_treemap() +
  geom_treemap_text(
    aes(label = instituicao_responsavel_pela_base_de_dados),
    colour = "white",
    place = "centre",
    grow = TRUE,
    reflow = TRUE,
    min.size = 2  # garante que textos muito pequenos não sejam exibidos
  ) +
  scale_fill_gradient(low = "#cce5ff", high = "dodgerblue4") +
  labs(title = "Treemap das Instituições Responsáveis")

```

*Dados Disponiveis*

Realizamos uma limpeza e harmonização básica das variáveis listadas nas descrições das bases de dados levantadas. Esse processo incluiu a padronização de termos, remoção de duplicidades e organização preliminar das categorias temáticas, de modo a permitir uma análise inicial da oferta de dados oceânicos e costeiros no país.

A partir desse conjunto harmonizado, foi gerada uma nuvem de palavras, excluindo termos conectores de baixa relevância analítica (como de, da, para, com, um, no, na, entre outros). Essa análise preliminar indica que as variáveis mais frequentemente mencionadas refletem os principais eixos de monitoramento e pesquisa oceânica atualmente praticados no Brasil. Entre os termos mais recorrentes estão — dependendo da sua lista final — geralmente temperatura, salinidade, correntes, vento, ondas, nível do mar, clorofila, batimetria, entre outros, evidenciando a predominância de dados físico-oceanográficos e meteorológicos.

Essa visualização inicial reforça tendências conhecidas da pesquisa oceânica no país: a forte dependência de variáveis essenciais para modelagem, previsão e monitoramento ambiental; a alta concentração de dados derivados de plataformas operacionais; e a subrepresentação relativa de dados biogeoquímicos e ecológicos, quando comparados às variáveis físicas.

```{r}
library(tidytext)
library(dplyr)
library(stringr)
library(wordcloud)
library(RColorBrewer)

# Stop words em português + palavras irrelevantes

stopwords_pt <- c(
"de", "da", "do", "em", "para", "com", "e", "a", "o", "os", "as", "dados", "dado", 
"no", "na", "nos", "nas", "por", "um", "uma", "uns", "umas",
"são", "etc", "co", "como", "temática", "temáticas", "temático", "temáticos",
"relativo", "relativa", "tipo", "hora"
)

# Preparar dados

exemplos <- dados |>
select(exemplos_de_dados_disponiveis) |>
unnest_tokens(palavra, exemplos_de_dados_disponiveis) |>
mutate(palavra = str_to_lower(palavra)) |>  # minúsculas
filter(!palavra %in% stopwords_pt) |>      # remover stopwords
filter(!str_detect(palavra, "^[0-9]+$")) |> # remover números
count(palavra, sort = TRUE)

# Nuvem de palavras

wordcloud(
words = exemplos$palavra,
freq = exemplos$n,
max.words = 100,
min.freq = 2,
scale = c(4,0.5),
random.order = FALSE,
colors = brewer.pal(8, "Dark2")
)
```

*Distribuição por País*

A maior parte das bases de dados identificadas possui origem no Brasil, seguida por bases dos Estados Unidos e por iniciativas de cooperação internacional. Esses resultados refletem tanto a produção nacional de dados oceanográficos quanto a integração com repositórios globais e programas colaborativos, evidenciando a importância de parcerias internacionais para o compartilhamento e acesso a informações oceânicas.

```{r}
dados |>
count(pais, sort = TRUE) |>
ggplot(aes(x = reorder(pais, n), y = n)) +
geom_col(fill = "dodgerblue4") +
coord_flip() +
labs(x = "País", y = "Número de Bases", title = "Distribuição por País") +
  theme_light() +
  theme(
    panel.grid.major = element_blank(),  
    panel.grid.minor = element_blank())

```

```{r}
library(dplyr)
library(treemapify)
library(ggplot2)

dados %>% 
  count(pais, sort = TRUE) %>% 
  ggplot(aes(
    area = n,
    fill = pais,
    label = pais        # <-- sem números
  )) +
  geom_treemap() +
  geom_treemap_text(
    place = "centre",
    grow = TRUE,
    reflow = TRUE,
    colour = "white",
    min.size = 3
  ) +
  scale_fill_manual(
    values = colorRampPalette(c("#cce5ff", "dodgerblue4"))(length(unique(dados$pais)))
  ) +
  labs(title = "Distribuição por País") +
  theme(legend.position = "none")

```
